【裁判字號】    98,重上更(二),142
【裁判日期】    990629
【裁判案由】    貪污治罪條例等
【裁判全文】
臺灣高等法院高雄分院刑事判決
上  訴  人  臺灣高雄地方法院檢察署檢察官
上  訴  人
即  被  告  乙○○
上  訴  人
即  被  告  甲○○
選任辯護人  陳益軒律師
上  訴  人
即  被  告  丙○○
上列上訴人因被告等貪污治罪條例等案件，不服臺灣高雄地方法
院94年度訴字第3556號中華民國96年7 月19日第一審判決（起訴
案號：臺灣高雄地方法院檢察署93年度偵字第17672 號、第1767
3 號、第17674 號、第17675 號、第17676 號、第17677 號、第
17678 號、第17679 號、第17680 號、第17681 號、第19575 號
、第19576 號、第19577 號、93年度偵字第22394 號），提起上
訴，本院判決後，經最高法院第2 次發回更審，本院判決如下：
    主  文
原判決關於乙○○、甲○○、丙○○部分均撤銷。
乙○○共同連續犯行使偽造私文書罪，處有期徒刑參年陸月。
甲○○犯行使偽造公文書罪，處有期徒刑貳年陸月。
丙○○共同犯行使偽造私文書罪，處有期徒刑貳年。
    事  實
一、乙○○係任職於中央產物保險股份有限公司（下稱中央產險
    公司）高雄分公司之理賠員，為從事業務之人。明知依據保
    險法令規定，被保險人若因「單方肇事」事故而導致傷亡時
    ，並無法申請汽車強制責任險之理賠，且部分產物保險公司
    並要求於申請汽車強制責任險理賠時，必須檢附交通事故證
    明書。詎乙○○竟與分別下述人員，共同基於意圖為自己不
    法之所有以詐領保險公司汽車強制責任險理賠金、業務上登
    載不實文書、偽造私文書之概括犯意聯絡，而為下列行為：
  (一)王俊堯（已改名為甲○○，下稱甲○○）擔任警察多年，於
    民國92年間，任職於高雄縣政府警察局仁武分局仁武派出所
    擔任員警（原審判決誤為九曲派出所）。緣乙○○明知由郭
    宏勝所駕駛搭載顏英雪車牌號碼QT-5455 號之自小客車，於
    91年3 月19日某時許，在高雄縣大樹鄉○○路951 號前，因
    不慎自行撞及道路中央分隔島而造成駕駛郭宏勝死亡、乘客
    顏英雪受傷之交通事故，係屬單方肇事，並無法向保險公司
    申請汽車強制責任險之理賠。詎乙○○與丙○○竟共同基於
    意圖為自己不法之所有之犯意聯絡，為求詐領保險金，且因
    申請汽車強制責任險之理賠須檢附道路交通事故證明文件，
    而道路交通事故證明文件須由警察開立，遂透過舊識丙○○
    請其介紹警員開立前開證明，乙○○並承諾要給付新台幣（
    下同）5 萬元以作為警員配合製作前開證明文件之代價後，
    由丙○○先於92年11月間請託警員甲○○幫忙介紹該案承辦
    警員林義順開立道路交通事故證明書，以供乙○○等人申請
    保險理賠之用，丙○○並允諾事成之後將交付5 萬元予甲○○。而甲○○明知乙○○等人要求配合製作交通事故證明文
    件之目的，係為詐領保險金，竟與其2 人共同基於詐領保險
    金之犯意聯絡。又開立交通事故證明書係承辦處理警員之職
    務權限事項，因郭宏勝、顏英雪之交通事故處理係分由同任
    職於高雄縣政府警察局仁武派出所之警員林義順承辦，乙○○、甲○○、丙○○等人為取得交通事故證明書，竟於92年
    11月間某日，推由甲○○央請不知情之上開交通事故處理警
    員林義順，出具內容為「乘客自述（指顏英雪），於上述時
    地郭宏勝駕駛QJ-5455 號自小客車與不明車輛擦撞失控衝撞
    中央分隔島致郭宏勝送醫不治乘客顏英雪重傷送醫治療」內
    容不實之交通事故證明書。甲○○旋即將該內容不實之交通
    事故證明書交予丙○○轉交乙○○。乙○○復與有共同詐欺
    取財犯意聯絡之洪玉守（已判決有罪確定）持上開交通事故
    證明書等相關文件，於92年11月間某日，向富邦產物保險股
    份有限公司（下稱富邦產險公司）申請汽車強制責任險之保
    險理賠，惟因該證明書所登載肇事經過之文字中載有「乘客
    自述」字樣，經該保險公司審核後認定不符理賠規定遭退件
    而未能詐得保險理賠。詎乙○○仍不死心，為求順利獲得保
    險理賠，另行重新製作前開郭宏勝、顏英雪交通事故證明書
    ，並將原內容中「乘客自述」之字樣刪除後持以交付丙○○
    ，再請丙○○轉交予甲○○協助蓋印，嗣因故未獲林義順同
    意開立。甲○○明知開立該交通事故證明書非其職務權限範
    圍之事項，且其所載上開內容非屬真實，為使該項交通事故
    理賠申請得以順利通過送審，竟單獨基於偽造公文書之犯意
    ，於該證明書上之「處理單位」、「單位主管」、「處理員
    警」等欄位上，盜蓋仁武派出所、主管曾國正（現改名為曾
    翊覟）及警員林義順之職章而偽造交通事故證明之公文書，
    足生損害於高雄縣政府警察局對於交通事故事件管理之正確
    性及員警曾翊覟、林義順。嗣甲○○於92年12月14日與丙○○相約在高雄縣觀音山某工寮處，交付上開交通事故證明書
    予丙○○持以行使，而丙○○亦依約當場交付5 萬元代價與
    甲○○收受。乙○○於取得丙○○所交付由甲○○所轉交之
    上開文件後，復於93年3 月間，委由不知情之王銘福，向明
    台產物保險股份有限公司高雄分公司（下稱明台產險公司）
    申請交通事故保險理賠，惟因明台產險公司發覺該交通事故
    證明書之機關頭銜用語與警方制式用語有異，經向林義順查
    詢後，始發覺上情而未詐領得逞。
  (二)乙○○明知不知情之陳慶同，於92年9 月27日某時許（起訴
    書誤載為92年9 月28日），駕駛機車在高雄縣燕巢鄉○○路
    附近自己跌倒而摔傷頭部之交通事故為單方肇事，並無法申
    請汽車強制責任險之保險理賠。詎其為詐領保險理賠，竟於
    接受陳慶同之弟陳慶昌委託後，透過陳家宥之協助尋求賴淑
    香之同意充當肇事車主。而賴淑香（原審另行判決有罪確定
    ）亦明知未與陳慶同於上開時、地發生交通事故，竟與乙○○、陳慶昌、陳家宥（以上2 人原審另行判決有罪確定）共
    同意圖為自己不法之所有，而基於詐欺取財、行使登載不實
    業務上文書之犯意聯絡，由賴淑香提供其所投保中央產險公
    司之車牌號碼8M-2557 號自小客車之行車執照、駕駛執照、
    印章，並填寫「中央產物保險股份有限公司汽車險出險理賠
    申請書」後，再由陳家宥將上開文件交予乙○○。而乙○○
    復製作內容不實之「汽車險賠案調查表」之業務上文書，併
    同上開賴淑香所提供之文件及陳慶同之診斷證明書、行車執
    照、駕駛執照等資料，於92年9 月間某日，持之向中央產險
    公司申請理賠而行使之，足生損害於中央產險公司對交通事
    故保險理賠之正確性，並使該公司陷於錯誤，誤認賴淑香與
    陳慶同確實發生交通事故，造成陳慶同因而受傷，遂核准理
    賠，並於92年11月14日撥款汽車強制責任險之理賠金120 萬
    元至陳慶同永安區漁會活期存款帳戶內（帳號000000000000
    0000號）。得款後則由陳慶昌分得40萬元，乙○○分得其餘
    之80萬元，乙○○事後並交付12萬元予陳家宥花用。
  (三)乙○○明知由洪玉守所委託之孫曉旺，於92年10月25日某時
    許，在高雄市左營區高鐵預定地外圍所發生之交通事故，係
    遭不明車輛撞及所致，為詐領保險理賠，竟與洪玉守、孫曉
    旺、李志賢（以上3 人原審已另行判決有罪確定）共同意圖
    為自己不法所有，而基於詐欺取財、行使登載不實業務上文
    書之犯意聯絡，由李志賢充當肇事車主，並提供駕駛執照及
    登記於其妻舅陳文國名下之車牌號碼ZI-5127 號自小客車之
    行車執照，供乙○○申請理賠使用。乙○○復徵得孫曉旺之
    授權，而指使洪玉守於「中央產物保險股份有限公司汽車險
    出險理賠申請書」上，填寫「李志賢駕駛被保險人陳文國ZI
    -5127 號車輛於92年10月25日、行駛阿蓮鄉○○○路與孫曉
    旺機車相撞、機車騎士受傷住院、處理員警橋頭派出所李順
    榮」等不實內容，並製作不實「汽車險出險案件警方處理情
    形調查表」之業務上文書等文件後，連同上開李志賢所提供
    之文件及孫曉旺之診斷證明書等資料，由乙○○於92年10月
    間某日，持之向中央產險公司申請理賠而行使之，足生損害
    於中央產險公司對交通事故保險理賠核准之正確性，並使該
    公司陷於錯誤，誤認李志賢與孫曉旺確實發生交通事故，造
    成孫曉旺因而受傷，遂核准理賠，而撥付汽車強制責任險之
    理賠金34萬元至孫曉旺橋頭郵局之帳戶內。嗣得款後則由乙○○與孫曉旺依事前協議各獲取理賠金17萬元。
  (四)乙○○明知由洪國祥所委託之張惠美，於92年11月30日間，
    在高雄縣大社鄉國道10號高架橋下所發生之交通事故，係遭
    不明車輛撞及所致，為詐領保險理賠，竟與洪國祥、張惠美
    （以上2 人已經原審另行判決有罪）、郭沛騰（原名郭文興
    ，另案審結）、丙○○共同意圖為自己不法所有，而基於詐
    欺取財、行使登載不實業務上文書及行使偽造私文書之犯意
    聯絡，由洪國祥先找尋已投保中央產險公司汽車強制責任險
    之車輛車主充當肇事者，嗣洪國祥則經由郭沛騰之協助，於
    未經取得葉素秋之同意下，逕自將其因業務上所保管之葉素
    秋所有車牌號碼ZT-0401 號自小客車之行車執照、駕駛執照
    、印章交予乙○○，使乙○○得以葉素秋充當本件事故之肇
    事車主，並在具私文書性質之「張惠美與葉素秋和解書」、
    「中央產物保險公司汽車險出險理賠申請書」、「強制汽車
    責任保險理賠金額確認書」上，盜蓋「葉素秋」之印文各1
    枚，而偽造私文書；乙○○復製作不實「汽車險賠案調查表
    」之業務上文書，以供日後申請汽車強制責任險理賠之用。
    又乙○○另於92年12月3 日下午6 時許，指示丙○○前往高
    雄縣政府警察局岡山分局燕巢分駐所備案，使值班之警員林
    天福（已經本院上訴審為無罪判決確定）依丙○○之口述，
    於職務上製作之「高雄縣政府警察局岡山分局燕巢分駐所受
    理民眾報案記錄表」上，登載「葉素秋於92年11月30日在高
    雄縣燕巢鄉○○路消防隊前駕駛ZE-0401 號自小客車擦撞張
    惠美致頭部受傷」之不實內容。嗣乙○○將上開偽造私文書
    、登載不實業務上文書及不實內容之報案記錄表等文件，連
    同葉素秋之行車執照、駕駛執照，張惠美之診斷證明書等資
    料，於92年12月間某日，持之向中央產險公司申請理賠而行
    使之，足生損害於中央產險公司對保險理賠之正確性、高雄
    縣政府警察局對交通事故事件管理之正確性及葉素秋，並使
    中央產險公司陷於錯誤，誤認葉素秋與張惠美確實發生交通
    事故，造成張惠美因而受傷，遂核准理賠，而撥付汽車強制
    責任險之理賠金48萬元至張惠美銀行帳戶內，得款後，洪國
    祥分得4 萬8 千元、張惠美與郭沛騰（原名郭文興）共分得
    24萬元，乙○○則分得所餘之19萬2 千元。
  (五)乙○○明知洪國祥所委託，其友即案外人李明昌之客戶吳榮
    壽於93年1 月2 日間，駕駛機車時因不明原因摔傷頸椎而住
    院治療，為詐領保險理賠，先由陳家宥（原審另為有罪判決
    ）引介在汽車保養廠工作之林明全代為覓找肇事人頭，林明
    全則徵得郭新安（原審另為有罪判決）之同意充當該件交通
    事故之肇事人，另亦徵得郭金免（原審另為有罪判決）之同
    意，提供其姊即案外人林郭金環之車牌號碼7S-6066 號自小
    客車充作肇事車輛。而郭新安、郭金免、吳榮壽之女吳勻蓁
    （原審另為有罪判決）亦明知郭新安並未與吳榮壽於上開時
    、地發生交通事故，竟與乙○○、洪國祥、陳家宥、林明全
    （已判決有罪確定）共同意圖為自己不法之所有，而基於詐
    欺取財、行使登載不實業務上文書及行使偽造私文書之犯意
    聯絡，先在具私文書性質之「吳榮壽與林郭金環和解書」、
    「中央產物保險公司汽車險出險理賠申請書」上，盜蓋「林
    郭金環」之印文各1 枚，而完成偽造私文書；乙○○復製作
    不實「汽車險賠案調查表」、「中央產物保險股份有限公司
    強制汽車責任保險給付理算明細表」之業務上文書，以供日
    後申請汽車強制責任險理賠之用。嗣於93年1 月19日晚間8
    時30分許，由洪國祥載同吳勻蓁、林明全則帶同郭新安前往
    高雄縣政府警察局旗山分局交通組，使值班之不知情警員劉
    瑞光（已經本院為無罪判決確定），依吳勻蓁、郭新安之口
    述，於職務上製作之「交通事故備案紀錄」及「高雄縣警察
    局處理交通事故紀錄表」上，登載「郭新安於93年1 月2 日
    18時，駕駛7S-6066 號自小客車與吳榮壽所駕駛之VIP-253
    號機車發生碰撞而肇事」之不實內容。嗣乙○○於取得上開
    內容不實之文件後，連同上開和解書、申請表等相關申請理
    賠資料，於93年1 月間某日，持之向中央產險公司申請理賠
    ，足生損害於高雄縣政府警察局對交通事故事件管理之正確
    性、中央產險公司對保險理賠之正確性及林郭金環，並使中
    央產險公司陷於錯誤，誤認郭新安與吳榮壽確實發生交通事
    故，造成吳榮壽因而受傷，遂核准理賠，而撥付汽車強制責
    任險之理賠金125 萬元至吳榮壽之關廟郵局帳戶內。得款後
    ，洪國祥與李明昌共分得25萬元，吳榮壽分得37萬5 千元，
    乙○○分得62萬5 千元，乙○○並依約將所得款項中之11萬
    元交付林明全，再轉交給郭金免4 萬元、郭新安1 萬5 千元
    、陳家宥2 萬5 千元。
  (六)乙○○明知由代辦理賠之業者楊進安所委託之鄒國強，於93
    年2 月18日某時，在高雄市○鎮區○○路與凱旋路口所發生
    之交通事故，係遭不明車輛撞及所致，為詐領保險理賠，竟
    與楊進安、鄒國強、陳家宥（以上3 人原審已另為有罪判決
    ）、林明全( 已經本院判決有罪確定）共同意圖為自己不法
    所有，而基於詐欺取財、行使登載不實業務上文書及行使偽
    造私文書之犯意聯絡，先徵得林明全之同意充當肇事者，陳
    家宥再提供不知情之配偶林錦英所投保於中央產險公司之車
    牌號碼S8-1566 號自小客車充當肇事車輛，並於93年2 月下
    旬某日，在林明全工作之保養場內，於乙○○所提供具私文
    書性質之「中央產物保險公司汽車險出險理賠申請書」、「
    和解書」、「強制汽車責任保險理賠金額確認書」上，盜蓋
    「林錦英」之印文各1 枚，而偽造私文書；乙○○復製作不
    實「汽車險賠案調查表」之業務上文書等文件後，連同上開
    偽造「中央產物保險公司汽車險出險理賠申請書」、「和解
    書」、「強制汽車責任保險理賠金額確認書」之私文書、林
    明全駕駛執照及鄒國強之診斷證明書等資料，於93年2 月間
    某日，持之向中央產險公司申請理賠而行使之，足生損害於
    中央產險公司對保險理賠之正確性及林錦英，並使該公司陷
    於錯誤，誤認林明全與鄒國強確實發生交通事故，造成鄒國
    強因而受傷，遂核准理賠，而撥付汽車強制責任險之理賠金
    78萬元至鄒國強之果貿郵局帳戶內，得款後，鄒國強分得23
    萬4 千元、楊進安分得15萬6 千元、乙○○則獲取39萬元。
  (七)乙○○明知由代辦保險業者陳昭德委託之莊慶堂，於93年3
    月30日某時，駕駛機車在高雄縣鳳山市中崙社區附近自行摔
    傷之交通事故為單方肇事，並無法申請汽車強制責任險之理
    賠，為詐領保險理賠，竟與莊慶堂、陳昭德、崔恆良（以上
    3 人原審已另為有罪判決確定）共同意圖為自己不法所有，
    而基於詐欺取財、行使登載不實業務上文書及行使變造私文
    書之犯意聯絡，先由陳昭德以將診斷證明書病名欄及醫師囑
    言欄分別塗改為「第一及第二腰錐壓迫性骨折」、「93年3
    月30日急診住院接受脊椎復位融合術」之方式而變造重仁骨
    科醫院所開立之診斷證明書後，再徵得崔恆良之同意充當肇
    事車主；乙○○復製作不實之「汽車險賠案調查表」之業務
    上文書等文件後、併同不實之「中央產物保險公司汽車險出
    險理賠申請書」、「強制汽車責任保險理賠金額確認書」及
    上開變造之「診斷證明書」等文件，於93年4 月間某日，持
    之向中央產險公司申請理賠而行使之，足生損害於中央產險
    公司對保險理賠之正確性、重仁骨科醫院及醫療主管單位對
    醫療病情資料之管理及正確性。並使中央產險公司陷於錯誤
    ，誤認崔恆良與莊慶堂確實發生交通事故，造成莊慶堂因而
    受傷，遂核准理賠，而撥付汽車強制責任險之理賠金55萬元
    至莊慶堂之合作金庫帳戶內，得款後，由莊慶堂分得21萬元
    、陳昭德分得12萬元、乙○○則分得22萬元。
  (八)乙○○明知由楊進安所委託之王興華，於93年4 月29日某時
    許，在高雄市○○路與大裕路附近所發生之交通事故，係遭
    不明車輛撞及所致，為詐領保險理賠，竟與楊進安、王興華
    （以上2 人原審已另為有罪判決確定）共同意圖為自己不法
    所有，而基於詐欺取財、行使登載不實業務上文書及行使偽
    造私文書之犯意聯絡，由楊進安充當肇事者，並提供登記於
    其母楊柯菊花名下之車牌號碼RK-5680 號自小客車充當肇事
    車輛，再於填寫乙○○所提供具私文書性質之「中央產物保
    險公司汽車險出險理賠申請書」、「強制汽車責任保險理賠
    金額確認書」上，盜蓋上「楊柯菊花」之印文各1 枚，而完
    成偽造私文書。乙○○透過不知情之洪國祥，於93年5 月5
    日下午4 時許，前往高雄市政府警察局前鎮分局草衙派出所
    ，使值班之不知情警員陳紹良（已經本院為無罪判決確定）
    ，依乙○○所交付予洪國祥之便條紙內容，於職務上製作之
    「交通事故處理登記表」上，登載「於93年5 月5 日16時20
    分至本所備案，楊進安駕駛RK-5680 號自小客車與王興華所
    駕駛之OMK-143 號機車發生擦撞」之不實內容。乙○○復於
    93年7 月25日另行請託不知情之中央產險公司同事曾志群製
    作不實「汽車險賠案調查表」之業務上文書後，併同上開偽
    造之私文書等相關資料，由乙○○於93年7 月間某日，持之
    向中央產險公司申請理賠而行使之，足生損害於中央產險公
    司對保險理賠之正確性及楊柯菊花，嗣因本案事發，中央產
    險公司尚未給付保險金而未得逞。
二、案經臺灣高雄地方法院檢察署檢察官自動簽分及指揮法務部
    調查局高雄市調查處偵辦後偵查起訴。
    理  由
壹、證據能力部分：
一、按被告以外之人於偵查中向檢察官所為陳述，除顯有不可信
    之情況者外，得為證據，刑事訴訟法第159 條之1 第2 項定
    有明文。查證人即共同被告乙○○、甲○○、丙○○及證人
    崔恆良、洪國祥、楊進安、洪玉守、莊慶堂、李志賢、賴淑
    香、陳家宥、孫曉旺、郭新安、吳勻蓁、林義順、林明全、
    林天福、陳郁蓁、葉素秋、許朝安等人於檢察官偵查時所為
    陳述，業經證人乙○○、崔恆良、洪國祥、洪玉守、陳郁蓁
    、葉素秋、許朝安等人於供前具結，有證人結文附卷可稽，
    其於偵查中之陳述，客觀上並無顯不可信之情況，且其中證
    人乙○○、甲○○、丙○○、洪國祥、林義順等人已經原審
    或本院傳訊到庭行交互詰問，其餘證人則經檢察官、被告及
    辯護人於法院審理中捨棄詰問權，是上開證人於偵查中之證
    詞自有證據能力。
二、按被告以外之人於檢察事務官、司法警察官或司法警察調查
    中所為之陳述，與審判中不符時，其先前之陳述具有較可信
    之特別情況，且為證明犯罪事實存否所必要者，得為證據，
    刑事訴訟法第159 條之2 定有明文。是依本條規定，被告以
    外之人於檢察事務官、司法警察（官）調查時所為之陳述，
    屬傳聞證據，依同法第159 條第1 項規定，本無證據能力，
    必具備「可信性」及「必要性」二要件，始例外得適用上開
    第159 條之2 規定，認有證據能力，而得採為證據。此之「
    必要性」要件，必須該陳述之重要待證事實部分，與審判中
    之陳述有所不符，包括審判中改稱忘記、不知道等雖非完全
    相異，但實質內容已有不符者在內，且該審判外之陳述，必
    為證明犯罪之待證事實存在或不存在所不可或缺，二者兼備
    ，始足當之。故此所謂「為證明犯罪事實存否所必要者」，
    既必須達不可或缺之程度，自係指就具體個案案情及相關卷
    證判斷，為發現實質真實目的，認為除該項審判外之陳述外
    ，已無從再就同一供述者取得與其上開審判外陳述相同供述
    內容，倘以其他證據代替，亦無從達到同一目的之情形而言
    （最高法院95年度台上字第4414號判決意旨參照）。另「可
    信性」要件，乃指陳述係在特別可信為真實之情況下所為者
    而言，例如被告以外之人出於自然之發言，或違反自己利益
    之陳述等特別情形均屬之（最高法院95年度台上字第5740號
    判決意旨參照）。查證人乙○○、丙○○於調詢、偵查及原
    審、本院審理時之陳述，對於是否由被告乙○○交付8 萬元
    予被告丙○○，其中5 萬元交付被告甲○○一節，有前後陳
    述不符之情，茲審酌被告乙○○、丙○○於調詢之陳述，均
    係出於其自然之發言，且係在記憶猶新情況下作成，與事實
    較接近，且尚無時間慮及其陳述對其他被告之影響，較無暇
    蓄意編織掩飾，亦未權衡雙方之利害而為偏頗之陳述，其陳
    述較趨近於真實，且確與事後治安人員查獲全案各情完全相
    符，應具較可信之特別情況，又其2 人係與被告甲○○共謀
    以不實交通事故證明書詐領保險金，渠等犯行之監聽譯文內
    容有待上開證述來補強，是其2 人上開證述為證明被告甲○○之犯罪事實存否所必要，揆諸上開說明，應認其2 人此部
    分之陳述應有證據能力，而得作為本案之證據。
三、卷附監聽乙○○、丙○○行動電話所得內容記錄之監聽譯文
    ，業經被告乙○○、丙○○、甲○○及其辯護人、檢察官就
    各該監聽譯文所示對話內容之真正，均不爭執，是上開監聽
    譯文乃表彰依法律規定程序所取得之語音證物內容，具證據
    能力。
四、本件判決所引用除上開爭執部分之其餘證據資料，其中傳聞
    證據部分，縱無刑事訴訟法第159 條之1 至第159 條之4 或
    其他規定之傳聞證據例外情形，亦因檢察官、被告乙○○、
    甲○○、丙○○等人及其辯護人於本院審理中同意可作為證
    據使用，依刑事訴訟法第159 條之5 第1 項之規定，本院審
    酌該證據作成之情況並無違法取得之情形，且與本件起訴犯
    罪事實具待證之相當關聯性，認為作為本件證據屬適當，應
    均得為證據。
貳、實體有罪部分：
一、有關犯罪事實「一之(一)」被告甲○○涉犯行使偽造公文書、
    被告乙○○、丙○○涉犯詐欺取財未遂罪部分：
    訊據上訴人即被告乙○○、丙○○對於上開犯罪事實坦承不
    諱，上訴人即被告甲○○固坦承有盜蓋其派出所、主管曾國
    正及警員林義順2 人等職章之犯行，惟否認有偽造公文書及
    詐欺犯行，辯稱：我與丙○○是老朋友，礙於情面始幫忙盜
    用同事印文，我不知道車禍發生之情形，且無與被告乙○○
    、丙○○有共同詐欺保險公司之犯意聯絡，亦未收取丙○○
    交付5 萬元之報云云。經查：
  (一)被告乙○○、丙○○2 人為詐領保險金，而以5 萬元代價，
    由被告丙○○出面與被告甲○○約定開立不實之交通事故證
    明書等情，已據被告乙○○、丙○○分別於調詢、偵查、原
    審及本院審理中供述在卷。又被告甲○○於上開交通事故證
    明書盜蓋仁武派出所、曾國正（即曾翊覟）、林義順職章而
    完成製作交通事故證明書之偽造公文書犯行，除據被告甲○○於原審及本院審理時坦承不諱外，經核並與證人即同案被
    告乙○○、丙○○、證人林義順之證述情節相符，並有被告
    乙○○所製作不實之郭宏勝、顏英雪交通事故證明書之空白
    表格（見偵卷8 第8-9 頁），丙○○、王俊堯通訊監察作業
    監譯報告表，丙○○、乙○○通訊監察作業監譯報告表附卷
    可稽（見偵卷8 第23-29 頁），是此部分之犯行，堪以認定
    。
  (二)被告甲○○雖以上揭情詞置辯，惟查：
  1.證人即仁武派出所員警林義順於上開時地，因受被告甲○○
    之請託，而於職務上製作之交通事故證明書登載「乘客自述
    （指顏英雪），於上述時地郭宏勝駕駛QJ-5455 號自小客車
    與不明車輛擦撞失控衝撞中央分隔島致郭宏勝送醫不治乘客
    顏英雪重傷送醫治療」等內容之事實，業據被告甲○○於調
    詢時坦承在卷，核與證人林義順於調詢及偵查時之證述相符
    。又郭宏勝、顏英雪係自撞道路中央分隔島而非與不明車輛
    擦撞而發生交通事故之事實，亦據證人即被告乙○○、丙○○於調詢時證述明確。而被告甲○○受丙○○之請託，央請
    同為仁武派出所警員之同事林義順開立交通事故證明書，以
    利申請通過保險理賠審核之事實，業據被告甲○○自承在卷
    ，核與證人即被告丙○○之證述相符，且被告甲○○明知其
    所盜蓋之交通事故證明書如將「乘客自述」等語刪除，係與
    真實車禍情況不符一情，亦有被告丙○○、甲○○於92年11
    月24日、同年12月1 日、同年12月2 日之通訊監察譯文表在
    卷可按（見偵卷8 第23-25 頁）。準此，郭宏勝、顏英雪之
    交通事故事件既非與不明車輛擦撞失控所致，則被告甲○○
    盜蓋他人印章而出具交通事故證明書登載上開情事，自屬偽
    造公文書無訛，且其明知被告乙○○、丙○○等人製作不實
    之交通事故證明書係為申請詐領保險理賠之用，是被告甲○○雖未參與持上開不實文件向保險公司申請理賠之行為，惟
    此部分應在被告甲○○可預見之範圍內，並未超過共同謀議
    之界線，是被告甲○○就該詐欺取財之犯行，亦應負共犯之
    責甚明。被告甲○○所辯不知車禍發生情形，無與被告乙○○、丙○○要共同詐欺保險公司云云，與上開證據不符，委
    無可採。
  2.證人即被告乙○○、丙○○等人為求詐領保險金，透過丙○○介紹警員甲○○以配合開立交通事故證明，並承諾要給付
    5 萬元以作為警員配合製作前開證明文件之代價，俟被告甲○○同意後，乙○○即另行製作將上開「乘客自述」字樣刪
    除之交通事故證明書，交由被告甲○○持以盜蓋仁武派出所
    主管曾國正及警員林義順之職章而偽造公文書後，被告甲○○並於92年12月14日與丙○○相約在高雄縣觀音山某工寮處
    ，交付上開交通事故證明書予丙○○，而丙○○亦當場交付
    5 萬元與甲○○收受，以作為製作前開交通事故證明書代價
    之事實，業據證人即被告乙○○於調詢、證人即被告丙○○
    於調詢及偵查時分別證述明確，其中證人乙○○並證稱：「
    我找丙○○幫忙時，有約定每份『交通事故證明書』，要給
    幫忙的員警5 萬元，丙○○回稱找到甲○○幫忙時，我便於
    交付交通事故證明書之樣本予丙○○時，同時依約給付8 萬
    元，並表明其中5 萬元是要給警察」等語（見偵卷10第7 頁
    ）；證人丙○○並證稱：「乙○○某日委託我幫忙找熟識的
    員警開立交通事故證明，我便找甲○○警員幫忙，並允諾將
    來獲得理賠後，將給付甲○○5 萬元；嗣乙○○交付交通事
    故證明書樣本時亦同時給付8 萬元，要求我將其中5 萬元轉
    交員警，惟我並未立刻交付5 萬元給甲○○，而係私底下將
    之花用殆盡，直至乙○○再度請託我重新開立交通事故證明
    時，為避免甲○○不願配合，我趕緊籌措5 萬元現金，並於
    觀音山頂交付予甲○○」等語綦詳（見偵卷9 第2 、11-12
    頁），且其2 人證述有關給付予甲○○報酬及於92年12月14
    日至觀音山交付交通事故證明書等情，經核與92年12月3 日
    及同年12月14日之監聽譯文相符（見偵卷8 第24、27頁），
    益足徵其2 人上開證述為屬實情。再者，被告甲○○身為員
    警，明知盜蓋他人印文於文書上係屬觸犯刑責事件，衡諸常
    情，若無相當報酬自無甘冒觸法風險而為上開情事，是綜合
    上開證據觀之，被告甲○○所辯未收受5 萬元報酬云云，尚
    難採信。
  3.證人乙○○、丙○○事後雖於原審審理時翻異前詞，被告乙○○改稱：「丙○○雖有向我表示1 件『交通事故證明單』
    要5 萬元，但我並未給付，我給付丙○○的8 萬元款項係借
    貸」云云（見原審卷3 第253-254 頁）。證人丙○○改稱：
    「我有向乙○○表示1 件『交通事故證明書』要5 萬元，乙○○交付8 萬元給我之意思也是要交給員警的，但我並未在
    觀音山上交付5 萬元給甲○○，我前往觀音山僅是向甲○○
    拿『交通事故證明書』而已，我在調查局時因為很緊張，所
    以講過什麼都不記得」云云（見原審卷3 第239-243 頁）。
    然證人乙○○、丙○○於原審審理時之證述，就乙○○交付
    8 萬元之用途究係借貸抑或是取得交通事故證明書之代價一
    事，其2 人之證述情節相歧，是其2 人於原審法院審理時之
    證述是否可信，已非無疑，且被告甲○○既已自承盜用印文
    之犯行，衡情如本件交通事故非虛構不實之交通事故，當事
    人或其代理人應可透過向承辦員警備案之方式，輕易取得交
    通事故證明文件，又何須透過甲○○央請承辦本件車禍事故
    之同事林義順開立交通事故證明書？且於證人即警員林義順
    所開立之交通事故證明遭保險公司退件後，又以刪除「乘客
    自述」及盜蓋印文於交通事故證明書之方式，以圖能申請獲
    得保險理賠，以被告甲○○擔任員警多年之職務經驗，其應
    知盜用他人職章而偽造公文書之行為係屬違法，而其竟配合
    乙○○、丙○○等人以犯罪之方法製作不實之交通事故證明
    文件，茍非事前即有收受報酬合意，當無甘冒刑事偽造文書
    、詐欺等罪名之風險，而無償為乙○○等人詐領保險金一事
    作嫁之理。是證人乙○○、丙○○於原審審理時翻異前詞，
    顯均係迴護被告甲○○之詞，尚難採為對被告甲○○有利之
    認定。
  (三)被告乙○○與丙○○係為求詐領保險金，而由丙○○先於92
    年11月間請託警員甲○○幫忙介紹該案承辦警員林義順開立
    道路交通事故證明書，以供乙○○等人申請保險理賠之用，
    嗣因警員林義順無意配合幫忙開立該交通事故證明書，被告
    甲○○始自行於該證明書上之「處理單位」、「單位主管」
    、「處理員警」等欄位上，盜蓋仁武派出所、主管曾國正（
    現改名為曾翊覟）及警員林義順之職章而偽造交通事故證明
    書公文書等情，已據被告甲○○等3 人供述在卷，被告乙○○與丙○○2 人自始即是要該案承辦警員林義順開立道路交
    通事故證明書以利詐領保險費，是就被告甲○○偽造公文書
    部分之犯行，自難認其2 人與被告甲○○有犯意聯絡，併予
    敘明。
  (四)綜上所述，本件事證已臻明確，被告甲○○、乙○○、丙○○3 人共同涉犯詐欺取財未遂、被告甲○○另犯行使偽造公
    文書犯行，均堪認定。
二、有關犯罪事實「一之(二)」被告乙○○涉犯詐欺取財罪、行使
    業務上登載不實文書罪；及有關犯罪事實「一之(三)」被告乙○○涉犯詐欺取財罪、行使業務上登載不實文書罪部分：
    訊據上訴人即被告乙○○對上揭事實於原審及本院審理時均
    坦承不諱，核與證人即同案被告陳家宥、賴淑香、洪玉守、
    李志賢、孫曉旺於調詢之供述相符，並有賴淑香之中央產險
    公司汽車險出險理賠申請書、汽車險賠案調查表、強制汽車
    第三人責任保險理賠申請書、陳慶同永安區漁會活期存款存
    摺封面等影本，陳文國之中央產物保險股份有限公司汽車險
    出險理賠申請書，李志賢汽車險出險案件警方處理情形調查
    表，孫曉旺92年11月12日、14日高雄榮民總醫院診斷證明書
    ，孫曉旺強制汽車責任保險理賠金額確認書，洪玉守、乙○○通訊監察作業監譯報告表附卷可稽。按被告之自白，非出
    於強暴、脅迫、利誘、詐欺、疲勞訊問、違法羈押或其他不
    當方法，且與事實相符者，得為證據，刑事訴訟法第156 條
    第1 項定有明文。亦即被告之自白係出於自由意思，且與事
    實相符者，即有證據能力，被告乙○○迭次自白，均係出於
    自由意志，自得採為本件判決之基礎。由上揭各證據資料研
    析，足認被告乙○○上開之自白核與事實相符，本件事證明
    確，被告乙○○上開詐欺取財、行使業務上登載不實文書等
    犯行，均堪認定。
三、有關犯罪事實「一之(四)」被告乙○○、丙○○共同涉犯詐欺
    取財罪、行使偽造私文書罪、行使業務上登載不實文書罪部
    分：
    訊據上訴人即被告乙○○、丙○○2 人對上揭事實於原審及
    本院審理時均坦承不諱，核與證人即同案被告張惠美、郭沛
    騰之證述相符，並有葉素秋高雄縣政府警察局岡山分局燕巢
    分駐所受理民眾報案紀錄表、中央產險公司汽車險出險理賠
    申請書及汽車險賠案調查表、高雄縣政府警察局岡山分局92
    年12月受理民眾報案紀錄簿等卷，張惠美長庚醫院診斷證明
    書、強制汽車責任保險理賠金額確認書，丙○○、乙○○通
    訊監察作業監譯報告表，丙○○、林天福通訊監察作業監譯
    報告表等附卷可稽。被告乙○○、丙○○2 人此部分自白核
    與事實相符，事證明確，其2 人上開詐欺取財、行使偽造私
    文書、行使業務上登載不實文書犯行，均堪認定。
四、有關犯罪事實「一之(五)」被告乙○○涉犯詐欺取財罪、行使
    使公務員登載不實文書罪、行使偽造私文書罪、行使業務登
    載不實文書罪部分：
    訊據上訴人即被告乙○○對上揭事實於原審及本院審理時均
    坦承不諱，核與證人即同案被告劉瑞光、陳家宥、郭新安、
    郭金免、吳勻蓁之供述相符，並有郭新安、吳榮壽高雄縣警
    察局處理交通事故紀錄表、交通事故備案紀錄，林郭金環車
    險理賠結報綜合查詢，中央產險公司理賠部96車理字第18號
    函附等資料附卷可資佐證，足認被告乙○○上開自白核與事
    實相符，本件被告乙○○此部分之事證已臻明確，其有上開
    詐欺取財、行使偽造私文書、行使業務登載不實文書犯行，
    均堪認定。
五、有關犯罪事實「一之(六)」被告乙○○共同涉犯詐欺取財罪、
    行使登載不實業務上文書罪及行使偽造私文書罪部分：
    訊據上訴人即被告乙○○就上揭事實於原審及本院審理時均
    坦承不諱，核與證人林明全、證人即同案被告陳家宥供稱：
    「乙○○向我表示可以請林明全充當肇事車主，我即找林明
    全進來辦公室，徵得林明全同意後，即將林明全之駕駛執照
    影印後交給乙○○」等語相符（見偵卷13第3-4 頁）。復有
    林錦英保險證影本、中央產險公司汽車險出險理賠申請書、
    汽車險賠案調查表，林錦英、鄒國強和解書，鄒國強強制汽
    車責任保險理賠通知單、強制汽車責任保險理賠金額確認書
    ，楊進安、乙○○通訊監察作業監譯報告表等在卷可按。被
    告乙○○自白與事實相符，事證明確，其此部分犯行堪以認
    定。
六、有關犯罪事實「一之(七)」被告乙○○涉犯詐欺取財罪、行使
    登載不實業務上文書罪及行使變造私文書罪部分：
    上開事實，業據上訴人即被告乙○○於原審及本院審理時均
    坦承不諱，核與證人即同案被告莊慶堂、陳昭德、崔恆良於
    調詢之供述相符，並有崔恆良中央產險公司汽車險出險理賠
    申請書，莊慶堂強制汽車責任保險理賠金額確認書、汽車險
    賠案調查表，莊慶堂重仁骨科醫院診斷證明書及經陳昭德圈
    畫偽造部分之莊慶堂重仁骨科醫院診斷證明書附卷可稽，足
    認被告乙○○上開自白核與事實相符，本件事證明確，被告
    乙○○此部分犯行，洵堪認定。
七、有關犯罪事實「一之(八)」被告乙○○涉犯詐欺取財罪、行使
    偽造私文書罪、行使業務上登載不實文書罪部分：
    訊據上訴人即被告乙○○對上開事實於原審及本院審理時均
    坦承不諱，核與證人即同案被告王興華、楊進安、證人曾志
    群之供述、證述相符，並有楊柯菊花中央產險公司汽車險出
    險理賠申請書、汽車險賠案調查表，楊進安、王興華交通事
    故處理登記（備忘）表，王興華長庚醫院診斷證明書、高雄
    榮民總醫院診斷證明書、強制汽車責任保險理賠通知單、強
    制汽車責任保險理賠金額確認書等附卷可稽，足認被告乙○○自白與事實相符，事證明確，被告乙○○此部分犯行，洵
    堪認定。
八、論罪科刑部分：
  (一)新舊法比較：
    被告行為後，刑法業於94年2 月2 日修正公布，95年7 月1
    日起施行。按行為後法律有變更者，適用行為時之法律，但
    行為後之法律有利於行為人者，適用最有利於行為人之法律
    ，修正後刑法第2 條第1 項定有明文。此條規定係規範行為
    後法律變更所生新舊法律比較適用之準據法，本身尚無新舊
    法比較之問題，於新法施行後，應一律適用新法第2 條第1
    項之規定，為「從舊從輕」之比較。而本次法律變更，比較
    時應就罪刑有關之共犯、未遂犯、想像競合犯、牽連犯、連
    續犯、結合犯，以及累犯加重、自首減輕暨其他法定加減原
    因（如身分加減）與加減例等一切情形，綜其全部罪刑之結
    果而為比較（最高法院95年5 月23日95年度第8 次刑事庭會
    議決議參照）。茲就本件所涉及之新舊法比較臚列如下：
  1.修正前刑法第56條「連續數行為而犯同一之罪名者，以一罪
    論。但得加重其刑至二分之一」。修正後已刪除連續犯之規
    定，此刪除雖非犯罪構成要件之變更，但顯已影響行為人刑
    罰之法律效果，自屬法律有變更，依新法第2 條第1 項規定
    ，比較新、舊法結果，仍應適用較有利於被告之行為時法律
    即舊法論以連續犯。
  2.修正前刑法第55條後段：「犯一罪而其方法或結果之行為犯
    他罪者，從一重處斷。」修正後之刑法刪除第55條關於牽連
    犯之規定。則所犯各罪應依數罪併罰之規定分論併罰。比較
    新舊法之規定，修正後之規定並非較有利於被告，依刑法第
    2 條第1 項之規定，應適用行為時之法律，即適用修正前刑
    法第55條牽連犯之規定，從一重處斷。
  3.刑法第33條第5 款有關罰金之最低數額部分，因刑法分則編
    各罪所定罰金之貨幣單位原為銀元，修正前刑法第33條第5
    款規定：「罰金：（銀元）一元以上」，而銀元與新臺幣間
    之折算，依現行法規所定貨幣單位折算新臺幣條例規定，以
    銀元一元折算新臺幣三元；修正後刑法第33條第5 款則規定
    ：「罰金：新臺幣一千元以上，以百元計算之」；經比較新
    舊法之規定，修正後刑法第33條第5 款所定罰金之最低數額
    ，較之修正前提高，自以修正前刑法第33條第5 款之規定有
    利於被告。
  4.刑法第28條原規定：「2 人以上共同『實施』犯罪之行為者
    ，皆為共同正犯」，新法修正為：「2 人以上共同『實行』
    犯罪之行為者，皆為共同正犯」；將舊法之「實施」修正為
    「實行」。原「實施」之概念，包含陰謀、預備、著手及實
    行等階段之行為，修正後僅共同「實行」犯罪行為始成立共
    同正犯。是新法共同正犯之範圍已有限縮，排除陰謀犯、預
    備犯之共同正犯。新舊法就共同正犯之範圍既因此而有所變
    動，自屬犯罪後法律有變更，而非僅屬純文字修正，應有新
    舊法比較適用之問題。本件被告係共同實行犯罪行為，不論
    依新法或舊法，均成立共同正犯，自應適用舊法之規定。
  5.修正前刑法第31條第1 項規定：「因身分或其他特定關係成
    立之罪，其共同實施或教唆、幫助者，雖無特定關係，仍以
    共犯論」。修正後同條項則規定：「因身分或其他特定關係
    成立之罪，其共同實行、教唆或幫助者，雖無特定關係，仍
    以正犯或共犯論。但得減輕其刑」。被告丙○○雖無業務身
    分，然與具業務身分之被告乙○○共同犯行使業務登載不實
    犯行，依修正前或修正後刑法第31條第1項 規定，均論以共
    同正犯，然依修正後之規定，則得減輕其刑，故比較後，以
    修正後刑法第31條第1 項規定較有利於被告丙○○。
  6.綜合上述各條文修正前、後之比較，可知依修正後之罰金最
    低數額，均較修正前提高，顯然不利於被告，另連續犯、牽
    連犯部分則以修正前之規定有利於被告，揆諸前揭最高法院
    決議所揭示之罪刑綜合比較原則，依刑法第2 條第1 項前段
    之規定，應整體適用被告行為時即修正前之規定。
  (二)有關犯罪事實「一之(一)」部分，被告甲○○所為，係犯刑法
    第216 條、第211 條之行使偽造公文書罪、刑法第339 條第
    3 項、第1 項之詐欺取財未遂罪。被告乙○○、丙○○上開
    所為，均係犯刑法第339 條第3 項、第1 項之詐欺取財未遂
    罪。起訴書就被告甲○○所涉犯行，雖僅引刑法第217 條之
    盜用印文罪，惟公訴人已於原審審判期日論告時就此部分所
    犯法條補充刑法第216 條、第211 條之行使偽造公文書罪；
    又被告乙○○、丙○○、甲○○間就上開詐欺取財未遂罪犯
    行間，有犯意聯絡及行為分擔，應論以共同正犯。又被告甲○○盜用公印文為偽造公文書之階段行為；所犯偽造公文書
    之低度行為，又為行使之高度行為所吸收，均不另論罪。
  (三)有關犯罪事實「一之(二)」部分，被告乙○○係任職於中央產
    險公司之理賠員，其於職務上所登載之汽車險賠調查表，自
    屬業務上文書至明。被告乙○○此部分所為，係犯刑法第33
    9 條第1 項之詐欺取財罪、同法第216 條、第215 條之行使
    登載不實之業務上文書罪。起訴書雖未引用行使登載不實之
    業務上文書罪之條文，惟於事實欄已載明行使登載不實之業
    務上文書之事實，且公訴人亦於原審審理時具狀補充，有補
    充理由書在卷可考，法院自應一併審理。被告乙○○與同案
    被告陳慶昌、陳家宥、賴淑香3 人就上開犯行間，有犯意聯
    絡及行為分擔，應論以共同正犯。又其所犯業務登載不實文
    書之低度行為，為行使之高度行為所吸收，不另論罪。
  (四)有關犯罪事實「一之(三)」部分，被告乙○○此部分所為，係
    犯刑法第339 條第1 項之詐欺取財罪、同法第216 條、第21
    5 條之行使登載不實之業務上文書罪。起訴書雖未引用行使
    登載不實之業務上文書罪之條文，惟於事實欄已載明行使登
    載不實之業務上文書之事實，且公訴人亦於原審審理時具狀
    補充，有補充理由書在卷可考，法院自應一併審理。被告乙○○與同案被告洪玉守、孫曉旺、李志賢3 人就上開犯行間
    ，有犯意聯絡及行為分擔，應論以共同正犯。又其所犯業務
    登載不實文書之低度行為，為行使之高度行為所吸收，不另
    論罪。
  (五)有關犯罪事實「一之(四)」部分，被告乙○○、丙○○此部分
    所為，均係犯刑法第339 條第1 項之詐欺取財罪、同法第21
    6 條、第215 條之行使登載不實之業務上文書罪及同法第21
    6 條、第210 條之行使偽造私文書。起訴書雖就被告乙○○
    、丙○○上開犯行未引用行使登載不實之業務上文書罪及行
    使偽造私文書罪之條文，惟於事實欄已載明行使登載不實之
    業務上文書及行使偽造私文書罪之事實，且公訴人亦於原審
    審理時當庭補充，法院自應一併審理。又被告乙○○、丙○○及同案被告洪國祥、張惠美、郭沛騰就上開犯行間，有犯
    意聯絡及行為分擔，應論以共同正犯（查被告丙○○、洪國
    祥雖不具業務身分，惟其既與具業務身分之乙○○共同犯業
    務登載不實文書罪，參諸刑法第31條第1 項規定，仍應以共
    同正犯論）。又其盜蓋印章為偽造私文書之階段行為；所犯
    業務登載不實文書、偽造私文書、使公務員登載不實文書之
    低度行為，又為行使之高度行為所吸收，均不另論罪。
  (六)有關犯罪事實「一之(五)」部分，被告乙○○係犯刑法第339
    條第1 項之詐欺取財罪、刑法第216 條、第215 條之行使登
    載不實之業務上文書罪及同法第216 條、第210 條之行使偽
    造私文書。另起訴書雖就上開被告乙○○上開犯行未引用行
    使登載不實之業務上文書罪及行使偽造私文書罪之條文，惟
    於事實欄已載明行使登載不實之業務上文書及行使偽造私文
    書罪之事實，且公訴人亦於原審審理時當庭補充，核無不合
    ，法院自應加以裁判。又被告乙○○與林明全、洪國祥、陳
    家宥、郭新安、郭金免、吳勻蓁就上開犯行間，有犯意聯絡
    及行為分擔，應論以共同正犯（查被告林明全、洪國祥雖不
    具業務身分，惟其既與具業務身分之乙○○共同犯業務登載
    不實文書罪，參諸刑法第31條第1 項規定，仍應以共同正犯
    論）。又其盜蓋印章為偽造私文書之階段行為；所犯業務登
    載不實文書、偽造私文書，又為行使之高度行為所吸收，均
    不另論罪。
  (七)有關犯罪事實「一之(六)」部分，被告乙○○此部分所為，係
    犯刑法第339 條第1 項之詐欺取財罪、刑法第216 條、第21
    5 條之行使登載不實之業務上文書以及同法第216 條、第21
    0 條之行使偽造私文書罪。起訴書雖未引用行使登載不實之
    業務上文書罪及行使偽造私文書罪，惟於事實欄已載明行使
    登載不實之業務上文書及行使偽造私文書之事實，且公訴人
    亦於原審審理時具狀補充，有補充理由書在卷可考，法院自
    應一併審理。被告乙○○與林明全、陳家宥、楊進安、鄒國
    強就上開犯行間，有犯意聯絡及行為分擔，應論以共同正犯
    （查被告林明全雖不具業務身分，惟其既與具業務身分之乙○○共同犯業務登載不實文書罪，參諸刑法第31條第1 項規
    定，仍應以共同正犯論）。又其2 人所犯業務登載不實文書
    及行使偽造私文書之低度行為，均為行使之高度行為所吸收
    ，均不另論罪。
  (八)有關犯罪事實「一之(七)」部分，被告乙○○所為，係犯刑法
    第339 條第1 項之詐欺取財罪、刑法第216 條、第215 條之
    行使登載不實之業務上文書以及同法第216 條、第210 條之
    行使變造私文書罪。起訴書雖未引用行使登載不實之業務上
    文書罪及行使變造私文書罪，惟於事實欄已載明行使登載不
    實之業務上文書及行使變造私文書之事實，且公訴人亦於原
    審審理時具狀補充，有補充理由書在卷可考，法院自應一併
    審理。被告乙○○與莊慶堂、陳昭德、崔恆良3 人就上開犯
    行間，有犯意聯絡及行為分擔，應論以共同正犯。又其所犯
    業務登載不實文書及行使變造私文書之低度行為，均為行使
    之高度行為所吸收，均不另論罪。
  (九)有關犯罪事實「一之(八)」部分，被告乙○○所為，係犯刑法
    第339 條第1 項之詐欺取財罪、刑法第216 條、第215 條之
    行使登載不實之業務上文書罪及同法第216 條、第210 條之
    行使偽造私文書。起訴書雖未引用行使登載不實之業務上文
    書罪及行使偽造私文書罪之條文，惟於事實欄已載明行使登
    載不實之業務上文書及行使偽造私文書罪之事實，且公訴人
    亦於原審審理時當庭補充，法院自應一併審理。被告乙○○
    與楊進安、王興華就上開犯行間，有犯意聯絡及行為分擔，
    應論以共同正犯。另被告乙○○盜蓋印章為偽造私文書之階
    段行為；所犯業務登載不實文書、偽造私文書之低度行為，
    又為行使之高度行為所吸收，均不另論罪。
  (十)綜上所述：
  (1)被告乙○○先後8 次詐欺取財既遂、未遂罪、先後5 次行使
    偽造私文書罪、先後7 次行使業務登載不實文書罪，均時間
    緊接，方法相同，所犯又屬構成要件相同之罪名，顯係基於
    概括犯意反覆為之，應依修正前刑法連續犯之規定，分別各
    論以一罪，並均依法加重其刑。又被告乙○○所犯連續詐欺
    取財既遂罪、連續行使偽造私文書罪、連續行使業務登載不
    實文書罪間，有修正前刑法牽連犯之裁判上一罪關係，應從
    一情節較重之連續行使偽造私文書罪處斷。【按刑法第55條
    之牽連犯及同法第56條之連續犯（指修正前），均屬數個行
    為，原觸犯2 個以上獨立可罰之罪，本應分別論處其罪刑，
    但因基於訴訟經濟及罪刑之合理與均衡等刑事政策上之考量
    ，乃以法律明定祇論以最重之一罪或僅以一罪論，與同法第
    55條之想像競合犯，在學理上皆稱為裁判上（或處斷上）之
    一罪。上開想像競合犯、牽連犯或連續犯之裁判上一罪，倘
    遇有競合時，如行為人之數行為所犯數罪，不但有連續關係
    ，又有牽連關係之重疊法律現象，則連續犯罪之一部，既與
    他罪牽連，自應包括的將全部之連續各行為，論以一罪，復
    按牽連犯之例，從一重處斷，不得以數罪併合處罰之，有最
    高法院47年度台上字第6450號判例可資參照。從而連續犯罪
    之一部，若分別與2 罪以上之他罪具牽連關係，本之上揭法
    理，自應認全部屬裁判上之一罪，祇能從其中最重之一罪處
    斷，其餘各罪，不應再另予論處罪刑（最高法院91年度台上
    字第2293號判決參照）】。
  (2)被告甲○○所犯詐欺取財未遂罪、行使偽造公文書罪間，有
    修正前刑法牽連犯之裁判上一罪關係，應從一情節較重之行
    使偽造公文書罪處斷。
  (3)被告丙○○先後2 次詐欺取財既遂、未遂罪，均時間緊接，
    方法相同，所犯又屬構成要件相同之罪名，顯係基於概括犯
    意反覆為之，應依修正前刑法連續犯之規定，論以一罪，並
    均依法加重其刑。又被告丙○○所犯連續詐欺取財罪、連續
    行使偽造私文書罪、行使登載不實之業務上文書罪及行使偽
    造私文書罪間，有修正前刑法牽連犯之裁判上一罪關係，應
    從一情節較重之行使偽造私文書罪處斷。
  (十一)原審就被告乙○○、甲○○、丙○○3 人為科刑之判決固非
    無見，惟：(1)起訴書就「犯罪事實(一)」部分，該部分被告甲○○所涉犯行雖未於所犯法條欄列載刑法第216 條、第211
    條之行使偽造公文書罪，惟公訴人已於96年5 月31日原審審
    判期日論告時就該部分所犯法條補充刑法第216 條、第211
    條之行使偽造公文書罪，原審法院疏未注意公訴人就起訴法
    條已有補充更正，仍於判決認定檢察官僅論以刑法第217 條
    之盜用印文罪有缺漏，而引用刑事訴訟法第300 條之規定變
    更起訴法條，其適用法律尚有未當。(2)起訴書就「犯罪事實
    (一)」部分，被告甲○○所為不符貪污治罪條例第4 條第1 項
    第5 款收賄罪；被告乙○○、丙○○所為不符貪污治罪條例
    第11條第3 項、第1 項行賄罪（詳後論述），原審遽予認定
    有罪尚有未合。(3)起訴書就「犯罪事實(二)」部分，被告甲○○、乙○○、丙○○3 人犯行，犯罪為屬不能證明（詳後論
    述），原審遽予論罪，亦有未洽。(4)檢察官起訴被告乙○○
    、丙○○涉犯行使使公務員登載不實罪部分，因與刑法第21
    4 條之犯罪構成要件不合，應為不另為無罪諭知（詳後述）
    ，原審仍為論罪之判決，自屬未合。(5)按裁判上一罪，如其
    中一部分為中華民國96年罪犯減刑條例所定不予減刑之罪，
    則其據以處罰之他罪雖非同條列舉之罪名，亦應不予減刑（
    參考司法院院解字第3454、3661號解釋），被告乙○○、丙○○、甲○○部分，其所犯各係與不能減刑之詐欺罪，具刑
    法修正前之牽連犯關係，而從一重分別依行使偽造私文書罪
    、行使偽造公文書罪處斷，故不能依中華民國96年罪犯減刑
    條例減刑，原判決見未及此，就被告乙○○、丙○○部分，
    均依該條例減刑，自屬違誤。(6)起訴書就「犯罪事實(六)」部
    分，被告乙○○所為不符貪污治罪條例第11條第3 項、第1
    項行賄罪（詳後論述），原審遽予認定有罪，亦有未合。被
    告乙○○既全部認罪不諱，上訴意旨指摘量刑過重不當、被
    告甲○○上訴意旨就犯罪事實一之(一)部分否認有詐欺及收取
    5 萬元報酬、被告丙○○上訴意旨謂量刑過重不當，均無足
    取，檢察官執「(1)」部分之意旨指摘原判決不當，及被告乙○○否認有犯罪事實一之(五)之行賄犯行、被告甲○○否認有
    參與起訴書所載「犯罪事實(二)」之犯行，據以上訴，非無理
    由，且原判決確有如上所述其他可議之處，原判決關於被告
    乙○○、甲○○、丙○○部分即屬無可維持，此部分應由本
    院撤銷改判。
  (十二)爰審酌被告甲○○身為警務人員，本應潔身自愛，以維官箴
    ，竟不知自制，明知友人丙○○欲詐欺保險費，仍盜用同事
    之職章，偽造不實之交通事故證明書，並交付他人向保險公
    司詐取財物，且收取5 萬元之報酬，其行為惡害非輕，不僅
    使人民喪失對警察機關之信賴，兼危及警察之公信力；被告
    乙○○、丙○○為貪圖不法利益，竟利用被告丙○○、林明
    全與警界關係良好，以警員出具之不實之交通事故證明書及
    業務上登載不實文件，向保險公司詐取財物，行為惡害非輕
    。被告乙○○、丙○○坦承犯行認罪不諱，被告甲○○僅坦
    承部分犯行，並兼衡渠等犯罪動機、目的、手段、所生損害
    及犯後態度等一切情狀，分別量處如主文第2 、3 、4 項所
    示之刑，以資懲儆。犯罪事實所示之各該文件，其中偽造之
    郭宏勝、顏英雪之交通事故證明已經滅失，業據被告乙○○
    、證人林義順於原審法院審理時證述在卷（見原審卷3 第36
    9-370 頁），而其餘文件，或屬警察機關所有；或因已分別
    交付保險公司，為保險公司所有，爰均不宣告沒收之。所盜
    蓋「曾國正」、「林義順」職章，以及盜蓋之「葉素秋」、
    「林郭金環」、「林錦英」、「楊柯菊花」之印文，因非偽
    造，故亦不在刑法第219 條規定之沒收範圍內，附此敘明。
參、不另為無罪之諭知部分：
一、公訴意旨另以：
  (一)被告乙○○明知由郭宏勝所駕駛搭載顏英雪車牌號碼QT-545
    5 號之自小客車，於91年3 月19日許，在高雄縣大樹鄉○○
    路951 號前，因不慎自行撞及道路中央分隔島而造成駕駛郭
    宏勝死亡、乘客顏英雪受傷之交通事故，係屬單方肇事，並
    無法向保險公司申請汽車強制責任險之理賠，竟透過丙○○
    之協助，以5 萬元之代價請託甲○○出面，央請曾任職於高
    雄縣政府警察局九曲派出所之林義順，出具內容為「乘客自
    述（指顏英雪），於上述時地郭宏勝駕駛QJ-5455 號自小客
    車與不明車輛擦撞失控衝撞中央分隔島致郭宏勝送醫不治乘
    客顏英雪重傷送醫治療」之交通事故證明書後，委由洪玉守
    向富邦產物保險股份有限公司申請汽車強制責任險之保險理
    賠，惟因該證明書所登載肇事經過之文字有「乘客自述」字
    樣，經保險公司審核後認定不符理賠規定而遭退件。詎乙○○、丙○○為求順利獲得保險理賠，乃將前開「乘客自述」
    之字樣刪除後，另行偽造交通事故證明書，再將前開偽造之
    交通事故證明書交由甲○○，於未經仁武派出所主管曾國正
    （後改名曾翊誌）及警員林義順之同意下，在「處理單位」
    、「單位主管」、「處理警員」等欄位上，偽蓋仁武派出所
    、主管曾國正及警員林義順之職章戳後，轉由丙○○交予乙○○委由不知情之王銘福於93年2 、3 月間，向明台產物保
    險股份有限公司高雄分公司（下稱明台產險公司）申請交通
    事故保險理賠，然因前述甲○○偽造交通事故證明書之事發
    而未得逞。因認被告甲○○所為，另涉犯貪污治罪條例第4
    條第1 項第5 款收賄罪；被告乙○○、丙○○所為另涉犯貪
    污治罪條例第11條第3 項、第1 項行賄罪、被告3 人另涉犯
    刑法第216 條、第214 條之行使使公務員登載不實罪嫌。
  (二)被告乙○○明知吳利和所騎乘車牌號碼OEI-876 號之機車，
    於92年9 月14日許，在高雄縣大樹鄉○○路因撞及路燈電桿
    而送醫不治死亡之交通事故為單方肇事，並無法向保險公司
    申請汽車強制責任險之保險理賠，竟於偽造交通事故證明書
    後，交由丙○○轉交予甲○○，而甲○○於未經仁武派出所
    主管曾國正及警員林義順之同意下，在該證明書之「處理單
    位」、「單位主管」、「處理警員」等欄位上，偽蓋仁武派
    出所、主管曾國正、警員林義順之職章戳後，再於93年2 月
    26日間交予丙○○轉交給乙○○請託不知情之王銘福向明台
    產險公司申請汽車強制責任險之理賠。惟因明台產險公司發
    覺該交通事故證明書之機關頭銜用語與警方制式用語有異，
    經向林義順查詢後，始發覺上情，乙○○遂中止向明台產險
    公司申請保險理賠而未得逞。因認被告乙○○、甲○○、丙○○等3人共同涉犯詐欺、偽造公文書罪嫌。
  (三)被告乙○○明知洪國祥所委託，其友李明昌之客戶吳榮壽於
    93年1 月2 日間，騎乘機車時因不明原因摔傷頸椎而住院治
    療，為詐領保險理賠，竟透過陳家宥之引介，由林明全代為
    尋找肇事人頭，林明全則徵得郭新安之同意充當該件交通事
    故之肇事人，另亦徵得郭金免之同意，提供其姊林郭金環之
    車牌號碼7S-6066 號自小客車充作肇事車輛。乙○○再透過
    林明全徵得劉瑞光之同意，於93年1 月19日晚間，由洪國祥
    載同吳榮壽之女吳勻蓁、林明全帶同郭新安前往劉瑞光所服
    務之高雄縣政府警察局旗山分局交通組，由當時值班之警員
    劉瑞光配合製作不實之「交通事故備案紀錄」及「高雄縣警
    察局處理交通事故紀錄表」，俾供乙○○向中央產險公司申
    請保險理賠之用。當晚林明全則招待劉瑞光於高雄縣旗山鎮
    之「上海食堂」宴飲消費，總計花費1 千餘元，嗣後並饋贈
    劉瑞光價值約2 千元之茶葉，並於劉瑞光妻所開設之粄條店
    先後招待劉瑞光三次，每次均花費約1 千元。該案經中央產
    險公司審核後，共計獲得理賠125 萬元，得款後，洪國祥與
    李明昌共分得25萬元，吳榮壽分得37萬5 千元，乙○○分得
    6 2 萬5 千元，乙○○並將所得款項中之11萬元交付林明全
    ，再轉交給郭金免4 萬元、郭新安1 萬5 千元、陳家宥2 萬
    5 千元。因認被告乙○○對警員劉瑞光部分另行涉犯貪污治
    罪條例第11條第3 項、第1 項行賄罪嫌。
  (四)(1)被告乙○○另於92年12月3 日下午6 時許，指示有共同使
    公務員登載不實文書犯意聯絡之丙○○前往高雄縣政府警察
    局岡山分局燕巢分駐所備案，使值班之警員林天福依丙○○
    之口述，於職務上製作之「高雄縣政府警察局岡山分局燕巢
    分駐所受理民眾報案紀錄表」上，登載「葉素秋於92年11月
    30 日 在高雄縣燕巢鄉○○路消防隊前駕駛ZE-0401 號自小
    客車擦撞張惠美致頭部受傷」之不實內容。嗣乙○○將上開
    偽造私文書、登載不實業務上文書及使公務員登載不實文書
    等文件，連同葉素秋之行車執照、駕駛執照，張惠美之診斷
    證明書等資料，於92年12月間某日，持之向中央產險公司申
    請理賠而行使之。(2)被告乙○○、林明全（非公務員）復基
    於共同對於公務員，關於違背職務之行為，行求賄賂之犯意
    聯絡，透過林明全介紹警員開立前開證明，乙○○並承諾要
    給付5 萬元以作為警員製作前開證明文件之答謝，雙方謀議
    既定。嗣於93年1 月19日晚間8 時30分許，由洪國祥載同吳
    勻蓁、林明全則帶同郭新安前往高雄縣政府警察局旗山分局
    交通組，使值班之不知情警員劉瑞光，依吳勻蓁、郭新安之
    口述，於職務上製作之「交通事故備案紀錄」及「高雄縣警
    察局處理交通事故紀錄表」上，登載「郭新安於93年1 月2
    日18時，駕駛7S-6066 號自小客車與吳榮壽所駕駛之VIP-25
    3 號機車發生碰撞而肇事」之不實內容。嗣乙○○於取得上
    開使公務員登載不實之文件後，連同上開和解書、申請表等
    相關申請理賠資料，於93年1 月間某日，持之向中央產險公
    司申請理賠而行使之。(3)被告乙○○復基於使公務員登載不
    實之犯意，透過不知情之洪國祥，於93年5 月5 日下午4時
    許，前往高雄市政府警察局前鎮分局草衙派出所，使值班之
    不知情警員陳紹良，依乙○○所交付予洪國祥之便條紙內容
    ，於職務上製作之「交通事故處理登記表」上，登載「於93
    年5 月5 日16時20分至本所備案，楊進安駕駛RK-5680 號自
    小客車與王興華所駕駛之OMK-143 號機車發生擦撞」之不實
    內容。乙○○復於93年7 月25日另行請託不知情之中央產險
    公司同事曾志群製作不實「汽車險賠案調查表」之業務上文
    書後，併同上開偽造之私文書等相關資料，由乙○○於93年
    7 月間某日，持之向中央產險公司申請理賠而行使之。因認
    被告乙○○、甲○○、丙○○均係犯刑法第216 條、第214
    條之行使使公務員登載不實罪（公訴意旨認係犯刑法第216
    條、第213 條，尚有未恰）等語。
二、按犯罪事實應依證據認定之，無證據不得認定犯罪事實；又
    不能證明被告犯罪者，應諭知無罪之判決，刑事訴訟法第15
    4 條第2 項、第301 條第1 項分別定有明文。又認定犯罪事
    實所憑之證據，雖不以直接證據為限，間接證據亦包括在內
    ；然而無論係直接或間接證據，其為訴訟上之證明，須於通
    常一般之人均不致有所懷疑，而得確信其為真實之程度者，
    始得據為有罪之認定，倘其證明尚未達到此一程度，而有合
    理性之懷疑存在時，即難為有罪之認定，最高法院著有76年
    度台上字第4986號判例可資參照。再按刑事訴訟法第161 條
    已於民國91年2 月8 日修正公佈，其第1 項規定：檢察官就
    被告犯罪事實，應負舉證責任，並指出證明之方法。因此，
    檢察官對於起訴之犯罪事實，應負提出證據及說服之實質舉
    證責任。倘其所提出之證據，不足為被告有罪之積極證明，
    或其指出證明之方法，無從說服法院以形成被告有罪之心證
    ，基於無罪推定之原則，自應為被告無罪判決之諭知，最高
    法院亦著有92年台上字第128 號刑事判例可資參照。
三、經查：
  (一)有關上開「一之(一)」無罪部分：
  1.按「貪污治罪條例第4 條第1 項第5 款公務員對於違背職務
    之行為收受賄賂罪，及同條例第11條對於公務員，關於違背
    職務之行為，行求、交付賄賂罪。所謂違背職務，係指公務
    員依其職務範圍內，應為而不為，不應為而為，亦即須以該
    公務員有該項職責為其前提要件，若無此職責，自不成立該
    條款之罪名」（最高法院98年台上字第7079號刑事判決參照
    ）。又「戡亂時期貪污治罪條例第六條第四款規定，依據法
    令從事公務之人員，對於非主管或監督之事務，利用職權機
    會或身分圖利罪，必須行為人之身分，對於該事務有某種影
    響力，而據以圖利。又利用機會圖利，亦必須行為人對該事
    務，有可憑藉影響之機會，方屬相當。」（最高法院73年台
    上字第1594號判例參照）。
  2.有關「開立『道路交通事故證明書』是何人出具？是否屬派
    出所員警之職務權限範圍內事項？」，經原審及本院分別向
    高雄縣政府警察局仁武分局及高雄縣政府警察局函查，其中
    仁武分局函覆稱：【「交通事故證明書」由何人出具之規定
    ；依據高雄縣政府警察局9308.31 高縣交警字第0930087077
    號函發交通事故證明書核發注意事項，律定由承辦員警親自
    製作或檢視並核章，若該原因長期休假或訓練無法依限完成
    核發手續，則請職務代理人或該屬主管（處理單位主管、副
    主管、小隊長）代為開立）】，高雄縣政府警察局函覆稱：
    【「道路交通事故證明書」係由處理員警開立，並由處理員
    警及單位主管簽（核）章、加蓋單位戳章後，始發給申請人
    】等語，此有上開單位函文二紙在卷可稽（見原審卷2 第18
    9 頁；本院更(一)卷第180 頁），據此，堪認開立「道路交通
    事故證明書」，係屬處理該事故承辦員警林義順親自製作核
    發之職務權限事項，而上開郭宏勝、顏英雪交通事故既非被
    告甲○○所處理承辦，尚難認該交通事故證明書之開立為屬
    其職務範圍內事項。再者，依高雄縣政府警察局函送甲○○
    、林義順之人事資料表顯示，郭宏勝駕駛小客車於91年3 月
    19日，在高雄縣大樹鄉○○路951 號前發生交通事故當時，
    渠二人係分別任職於該局仁武分局仁武派出所及九曲派出所
    ，林義順係於該交通事故發生後之92年10月20日，始調派至
    仁武派出所與被告甲○○共事（見本院更(一)卷第181-182 頁
    ），據此亦足認上開交通事故發生地係屬九曲派出所轄區，
    而由當時任職於該派出所之林義順處理承辦。本件被告甲○○於車禍事故發生時，既非該事故派出所轄區內警員，亦非
    處理該事故之承辦員警，是上開交通事故證明書之開立，並
    非當時任職仁武派出所之甲○○職權範圍內事項，應堪認定
    。
  3.被告甲○○對開立上開郭宏勝、顏英雪交通事故證明書，既
    非其法定職權範圍內事項，公訴人認其收受被告丙○○交付
    之5 萬元，而偽蓋仁武派出所、主管曾國正及警員林義順之
    職章於交通事故證明書，係犯貪污治罪條例第4 條第1 項第
    5 款違背職務之行為而收受賄賂，尚有誤會。本件被告甲○○既不成立違背職務行為收賄罪，公訴人認被告乙○○、丙○○交付5 萬元予被告甲○○行為涉犯貪污治罪條例第11條
    第3 項對違背職務行為行賄罪，亦無從成立。另本件被告甲○○與林義順於本案行為時僅是單純仁武派出所警員同事關
    係，此有高雄縣政府警察局函文所檢附之人事資料在卷可查
    （見本院更(一)卷第180-182 頁），被告甲○○盜蓋仁武派出
    所、主管曾國正、警員林義順之職章，偽造交通事故證明書
    ，客觀上難認其對該簽立交通事故證明書，有何可憑藉之影
    響力，是依上開最高法院73 年 台上字第1594號判例見解，
    被告上開所為亦難認符合貪污治罪條例第6 條第1 項第4 款
    及第5 款之圖利罪，併予敘明。
  4.公訴人所指被告乙○○、甲○○、丙○○等3 人涉犯此部分
    犯行，因不能證明被告犯罪，本應為無罪判決，惟公訴人認
    此部分與前揭被告乙○○、甲○○、丙○○等3 人論罪科刑
    部分具裁判上一罪關係，爰不另為無罪之諭知。
  (二)有關上開「一之(二)」無罪部分：
  1.公訴人被告乙○○、甲○○、丙○○等3 人共同涉犯詐欺、
    偽造公文書罪嫌無非係以被告丙○○於調詢及偵查之供述及
    有仁武警察分局交通事故證明書及通訊監察譯文等為其主要
    論據。
  2.訊之被告甲○○堅決否認有此部分犯行，辯稱：我只有經手
    盜蓋一張交通事故證明書，係顏英雪車禍案非吳利和車禍案
    ；被告丙○○亦否認此部分犯行，辯稱：我有拿過3 次文件
    給王定和，但只有顏英雪那件而已，我不知有吳利和該案等
    語。經查：
  (1)有關92年9 月14日吳利和車禍死亡一案，為何單位處理? 承
    辦員警為何人? 經原審向高雄縣政府警察局仁武分局2 次函
    查，其函覆稱：【92年9 月14日下午17時30分發生在本轄（
    仁武分局）大樹鄉○○街40區063108號路燈桿之交通事故，
    為大樹分駐所及交通事故處理小組到場處理，該事故證明單
    原則上由交通事故處理小組承辦員警開立】；【經查92年9
    月14日下午17時30分發生在大樹鄉○○街40區063108號路燈
    桿之交通事故，處理員警為警員孫文孝】，此有該局高縣仁
    警交字第0950011952號函及高縣仁警交字第0950012695號函
    文在卷可稽（見原審卷2 第189 、206 頁），據此，上開吳
    利和車禍案件並非被告甲○○所服務之仁武派出所承辦，亦
    非由被告甲○○或林義順所處理承辦，應堪認定。
  (2)公訴人雖提出於93年8 月12日至高雄縣岡山鎮○○路○○路被
    告丙○○公司處搜索查扣，其上記載吳利和車禍之仁武警察
    分局交通事故證明書（見偵卷8 第7 頁），惟經核其上記載
    之全部內容，該證明書上之「處理單位」、「單位主管」、
    「處理警員」等欄位上均屬空白，客觀上該文書尚未記載完
    成，自難以偽造公文書罪責論處。再者，本件吳利和車禍案
    件既非由被告甲○○所服務之仁武派出所承辦，亦非由被告
    甲○○或林義順所處理承辦，依被告乙○○先前所供係找承
    辦員警開立證明書用以詐領保險費之犯罪模式，自無找尋被
    告甲○○再請警員林義順開立交通事故證明書之理。是被告
    甲○○、丙○○所辯：丙○○找甲○○請警員林義順開立交
    通事故證明書僅顏英雪那件，並無包括吳利和該案，顯非無
    據。另被告乙○○對公訴人起訴本案（吳利和）部分稱雖無
    意見，或稱坦承犯行，惟被告乙○○遭公訴人起訴相類之犯
    行高達9 件，其對每案之犯罪細節，並非均能逐一詳論，況
    且，本案係由被告丙○○與被告甲○○所接洽，上開空白之
    交通事故證明書亦係在被告丙○○公司處所查獲，是於無積
    極證據之下，自難憑被告乙○○上開供述，即為被告甲○○
    3 人不利之認定。
  (3)被告被告甲○○與丙○○間於93年2 月25日、93年2 月26日
    之通話監聽譯文內容，雖有被告丙○○向被告甲○○表示要
    交付2 張資料，嗣於隔日（同年月26日）丙○○向甲○○詢
    問欲拿取物品等情（見偵卷9 第32-34 頁）。惟上開監聽譯
    文內容並未說明該2 張資料為何，亦未說明隔日被告丙○○
    要拿取何種物品，自難僅憑上開隱晦不明之監聽內容，即予
    遽認被告甲○○3 人有共同涉犯詐欺及偽造公文書罪嫌。
  3.公訴人所指被告乙○○、甲○○、丙○○等3 人涉犯此部分
    犯行，因不能證明被告犯罪，本應為無罪判決，惟公訴人認
    此部分與前揭被告乙○○、甲○○、丙○○等3 人論罪科刑
    部分具裁判上一罪關係，爰不另為無罪之諭知。
  (三)有關上開「一之(三)」無罪部分：
    公訴人雖認被告乙○○對警員劉瑞光部分另行涉犯貪污治罪
    條例第11條第3 項、第1 項行賄罪嫌。惟查：
  1.公訴人起訴同案被告劉瑞光涉有收受賄賂罪嫌部分已據本院
    上訴審以96年度上訴字第1869號判決無罪確定。於該無罪判
    決之理由並認定：劉瑞光與林明全係朋友關係，平常即有
    往來，互相請客之情，業據證人林明全於原審審理時證稱：
    「我與被告劉瑞光是朋友，備案當天會請劉瑞光吃飯是因為
    本來雙方就有互相請客之情；我在備案前後也有帶朋友去劉
    瑞光妻子所開設之粄條店消費共3 次，是到粄條店後才叫劉
    瑞光下來」等情明確（見原審卷3 第344 、346 頁）。經核
    與劉瑞光所辯相符，足認劉瑞光與林明全間，平日即有互相
    宴請之習慣。然尚難憑此即推認被告劉瑞光有何收受賄賂之
    犯行。又林明全拿1 包茶葉前往旗山分局由劉瑞光當場剪
    開沖泡之事實，業據被告乙○○、證人林明全於原審審理時
    證述在卷，證人林明全於原審並證稱：「我有將乙○○所交
    付之現金、金項鍊等物送給被告劉瑞光但遭劉瑞光所拒，嗣
    後我將此事告知乙○○，乙○○便購買1 斤的茶葉請我將茶
    葉拿給警局的人喝，我到達警局後剛好劉瑞光正在泡茶，我
    就將乙○○所購買之茶葉交予劉瑞光並由劉瑞光當場剪開沖
    泡」等語（見原審卷3 第342-343 頁）。經核與同案被告劉
    瑞光供述相符，衡情被告劉瑞光如有違背職務收受賄賂之犯
    意，其大可收受證人林明全所交付之現金、金項鍊，又何須
    獨收茶葉而甘冒刑事貪污等罪之追訴？且被告乙○○等人係
    以假交通事故之方式詐領保險金，所得利益高於茶葉之價值
    甚多，尚難認贈與上開茶葉之行為與劉瑞光職務上所為之行
    為有何對價關係。況一般收受賄賂應在秘密之場所進行，又
    豈有在警局辦公室之茶几上公然收受賄賂之理？是本件自不
    能僅憑林明全有交付1 包茶葉予劉瑞光沖泡之情，即遽認同
    案被告劉瑞光涉有收受賄賂罪責。
  2.被告乙○○與林明全與劉瑞光之飲宴及饋贈茶葉行為，客觀
    上既難認與劉瑞光職務上行為有對價關係，被告乙○○與林
    明全之上開所為，自難以行賄罪相繩。再者，林明全雖曾供
    述：於該吳榮壽一案向劉瑞光備案完畢後，事後有將乙○○
    所交付之現金、金項鍊等物送給被告劉瑞光但遭劉瑞光拒絕
    一情，惟行賄罪需其行賄行為與公務員違背職務之行為有對
    價關係，且於公務員為執行職務行為之前向其表達行賄之意
    始可成立。本件被告乙○○與同案被告林明全既係於劉瑞光
    執行職務之後始向其為饋贈之表示，其所為難認與行賄罪之
    要件相符。
  3.公訴人所指被告乙○○涉犯此部分犯行，因不能證明被告犯
    罪，本應為無罪判決，惟公訴人認此部分與前揭被告乙○○
    論罪科刑部分具裁判上一罪關係，爰不另為無罪之諭知。
  (四)有關被告3人被訴使公務員登載不實罪部分：
  1.按【刑法第214 條所謂使公務員登載不實事項於公文書罪，
    須一經他人之聲明或申報，公務員即有登載之義務，並依其
    所為之聲明或申報予以登載，而屬不實之事項者，始足構成
    ，若其所為聲明或申報，公務員尚須為實質之審查，以判斷
    其真實與否，始得為一定之記載者，即非本罪所稱之使公務
    員登載不實。上訴人等以偽造之杜賣證書提出法院，不過以
    此提供為有利於己之證據資料，至其採信與否，尚有待於法
    院之判斷，殊不能將之與「使公務員登載不實」同視。】，
    最高法院73年台上字第1710號著有判例可資參照。
  2.公訴意旨所指上開警察機關受理民眾報案而登載於交通事故
    處理登記表、受理民眾報案記錄表或處理交通事故而開立之
    交通事故證明單，於職司犯罪調查之警察人員對於報案人、
    申請人所為聲明或申報尚須為實質之審查，以判斷其真實與
    否，始得為一定之記載。並非一經他人之聲明或申報，即完
    全依照所申報或聲明事實而為登載之義務。是被告乙○○、
    甲○○、丙○○等3 人雖有共同申請或申報不實事項，而令
    警察公務員登載於交通事故處理登記表、受理民眾報案記錄
    表或開立交通事故證明單，亦因警察人員對於報案人、申請
    人所為聲明或申報尚須為實質之審查，以判斷其真實與否，
    始得在職掌之公文書上為一定之記載，參之上開判例意旨，
    被告乙○○、甲○○、丙○○等3 人即非本罪所稱之使公務
    員登載不實，此部分本應為無罪判決，惟公訴人認此部分與
    前揭被告乙○○、甲○○、丙○○等3 人論罪科刑部分具裁
    判上一罪關係，爰不另為無罪之諭知。
肆、本案被告洪國祥經本院上訴審判決有罪確定，被告林天福、
    劉瑞光、陳紹良3 人則經本院上訴審判決無罪確定（96年度
    上訴字第1869號），被告林明全經本院97年度上更(一)字第11
    0 號判決有罪確定，均不再論列，併予指明。
據上論斷，應依刑事訴訟法第369 條第1 項前段、第364 條、第
299 條第1 項前段，刑法第2 條第1 項前段、第216 條、第210
條、第211 條、第215 條、第339 條第1 項，修正前刑法第28條
、第31條第1 項、第56條、第55條後段，刑法施行法第1 條之1
，判決如主文。
本案經檢察官許月雲到庭執行職務。
中    華    民    國    99    年    6     月    29    日
                  刑事第一庭    審判長法  官  周賢銳
                                      法  官  徐美麗
                                      法  官  施柏宏
以上正本證明與原本無異。
如不服本判決應於收受本判決後10日內向本院提出上訴書狀，其
未敘述上訴理由者，並得於提起上訴後10日內向本院補提理由書
狀（均須按他造當事人之人數附繕本）「切勿逕送上級法院」。
中    華    民    國    99    年    6     月    29    日
                                      書記官  魏文常
附錄本件判決論罪科刑法條：
刑法第210條（偽造變造私文書罪）
偽造、變造私文書，足以生損害於公眾或他人者，處5 年以下有
期徒刑。
刑法第211 條（偽造變造公文書罪）
偽造、變造公文書，足以生損害於公眾或他人者，處1 年以上7
年以下有期徒刑。
刑法第215條（業務上文書登載不實罪）
從事業務之人，明知為不實之事項，而登載於其業務上作成之文
書，足以生損害於公眾或他人者，處3 年以下有期徒刑、拘役或
5 百元以下罰金。
刑法第216條（行使偽造變造或登載不實之文書罪）
行使第210 條至第215 條之文書者，依偽造、變造文書或登載不
實事項或使登載不實事項之規定處斷。
刑法第339條（普通詐欺罪）
意圖為自己或第三人不法之所有，以詐術使人將本人或第三人之
物交付者，處5 年以下有期徒刑、拘役或科或併科1 千元以下罰
金。
以前項方法得財產上不法之利益或使第三人得之者，亦同。
前二項之未遂犯罰之。

司法院資訊處製作；財團法人民間司法改革基金會備份。
